【裁判字號】    98,交聲更,25
【裁判日期】    991227
【裁判案由】    聲明異議
【裁判全文】
臺灣臺中地方法院交通事件裁定        98年度交聲更字第25號
原處分機關  交通部公路總局臺中區監理所
異  議  人
即受處分人  王信文
上列異議人即受處分人因違反道路交通管理處罰條例案件，對於
交通部公路總局臺中區監理所民國97年5月15日所為之裁決（中
監違字第裁60-HC0000000號裁決書），聲明異議，不服臺灣雲林
地方法院第一審裁定（97年度交聲字第111號），提起抗告，經
臺灣高等法院臺南分院撤銷發回更為裁定（98年度交抗字第16號
），臺灣雲林地方法院裁定移送本院（98年度交聲更字第1號）
，本院裁定如下：
    主    文
原處分關於裁處罰鍰新臺幣玖仟元部分撤銷。
前項撤銷部分，王信文不罰。
王信文其餘異議駁回。
    理    由
一、原處分機關處分意旨略以：異議人即受處分人王信文（下稱
    受處分人）駕駛00-0000號自小客車，於民國97年1月16日凌
    晨1時40分許（依臺灣高等法院臺中分院99年度交上訴字第6
    43號判決所載，應係同日凌晨1時17分許至31分許之間某時
    ），在臺中縣烏日鄉○○路大肚橋南下420公尺處，因「汽
    車駕駛人駕駛汽車肇事致人死亡而逃逸」之違規，為臺中縣
    警察局交通隊依違反道路交通管理處罰條例第62條第4項規
    定舉發，受處分人於期限內到案陳述意見，經臺中縣警察局
    函覆「案由本局烏日分局於現場採獲00-0000號車牌1面、汽
    車方向燈與霧燈等跡證，經與申訴人所駕自小客車之右前方
    向燈及霧燈斷裂處進行合比對均相符，申訴人違反道路交
    通管理處罰條例第62條第4項規定，本局依法舉發尚無違誤
    」，本所遂於97年5月15日以中監違字第裁60-HC0000000號
    裁決書裁處受處分人罰鍰新臺幣九千元，並吊銷駕駛執照，
    永久禁考等語。
二、受處分人聲明異議意旨略以：本件警察局初步判斷該車禍為
    第二次車禍，死者劉沛青騎機車與洪昆榮發生碰撞倒地後，
    再由受處分人駕駛自小客車撞到劉沛青之機車，當時機車已
    倒在路上，並非在行駛狀態，與死者劉沛青所躺地點間有一
    段距離，且現場因為施工路段，無路燈，又在橋上，現場環
    境極黑暗不明，受處分人至現場時，並未看到任何人，只有
    撞到1輛無人且已熄火，倒著丟在路上的損壞機車，受處分
    人仔細查看車體週邊並無傷者之後，疑為假車禍，才丟棄該
    損壞機車逕行離去。死者劉沛青之死亡由受處分人所駕駛自
    小客車右輸胎與左輪胎，及現場死者之2攤血跡有相當距離
    ，可知並非受處分人所造成，有可能係死者在第一次與洪昆
    勞嚴重撞擊下即已亡故，或因第一次車禍倒地再由其他行經
    車輛所輾過，受處分人並未撞到死者，既無肇事，何來逃逸
    ，受處分人甚為不服，爰依法聲明異議，請求撤銷原處分等
    語。
三、本件受處分人於97年1月16日凌晨1時40分許（應係同日凌晨
    1時17分許至31分許之間某時），在臺中縣烏日鄉○○路大
    肚橋南下420公尺處，因「汽車駕駛人駕駛汽車肇事致人死
    亡而逃逸」之違規，為臺中縣警察局交通隊依違反道路交通
    管理處罰條例第62條第4項規定舉發等情，有臺中縣警察局9
    7年4月1日HC0000000號舉發違反道路交通管理事件通知單影
    本在卷可稽。受處分人雖以前情置辯，惟查：
（一）受處分人於上揭時地，駕駛00-0000號自小客車，由烏日
      往彰化方向行駛，因撞及倒地之000-000號重型機車而發
      生交通事故，致其所駕駛自小客車之車牌1面掉落現場等
      情，為受處分人所不爭執，並有臺中縣警察局烏日分局交
      通事故現場圖、交通事故調查報告表、現場照片及受處分
      人所駕駛00-0000號自小客車受損照片在卷足憑（見臺灣
      雲林地方法院97年度交聲字第111號交通事件卷宗第25至
      第35頁、第39至第52頁）。
（二）依卷附交通事故現場圖、現場照片及00-0000號自小客車
      受損照片顯示，受處分人駕駛之00-0000號自小客車在肇
      事之大肚橋上留有1﹒7公尺之輪胎痕，並在橋上分向水泥
      塊（即中央分向島）邊留下00-0000號車牌1面，且造成該
      自小客車右前車頭及車燈受損。雖受處分人提出之汽車新
      領牌照登記書影本（見同上法院卷宗第104頁）記載該自
      小客車前後輪距各為1﹒46公尺、1﹒45公尺，但輪距為輪
      胎中心點所量之距離，與該登記書所載之車寬1﹒7公尺為
      不同之距離，且輪胎因緊急剎車而摩擦地面留下輪胎痕，
      並非僅有輪胎中心點緊貼地面，而係輪胎內外側全面緊貼
      地面所呈現之距離，當與車寬之距離相近，本件自小客車
      之車寬既為1﹒7公尺，而汽車因緊急剎車其輪胎內外側全
      面緊貼地面所呈現之車輪胎痕距離，與車寬相近，應屬當
      然，受處分人以車輪輪距混淆車輪胎痕，顯非有據。而該
      輪胎痕與橋上分向水泥塊之交岔點，亦留有掉落之00-000
      0號車牌1面，可見交通事故現場圖之「甲車輪胎痕」，確
      為受處分人所造成。
（三）再依現場照片顯示，倒在肇事現場之000-000號重型機車
      外殼為藍色，而該藍色外殼小碎片於00-0000號車牌近中
      央分向島之掉落處亦有數小片（見同上法院卷宗第32、4
      3、44頁照片）。且由肇事車輛遺留現場之大燈（經受處
      分人自承為其所駕駛車輛所有，見同上法院卷宗第23頁警
      詢筆錄）在000-000號重型機車旁（見同上法院卷宗第45
      頁照片）；死者安全帽遭碾壓後卡在受處分人右前底盤夾
      層，並留下刮擦痕（見同上法院卷宗第51頁）；受處分人
      自行送修之車輛亦掉落安全帽碎片（見同上法院卷宗第48
      頁照片），及證人洪昆榮於車禍事故第二天在中山醫學大
      學附設醫院大慶分院病房接受警方詢問時已證稱伊於1月1
      6日凌晨約1時40分許，因JJ8-805號機車故障所以牽著步
      行，行經中山路3段大肚橋南下路段回彰化，被一輛機車
      （000-000）撞擊後，雙方人車倒地，伊被自己機車壓住
      右腳，對方騎士及機車倒在伊處左後方（北邊）外側靠近
      車道線處。對方騎士及機車與伊倒地位置約3至5公尺，人
      倒在靠近北邊（烏日方向），機車倒在靠近南邊（靠彰化
      方向），伊倒地面向彰化方向外側車道上。雙方倒地後沒
      幾秒鐘就聽到有1輛車撞擊到對方騎車尖銳拖地聲音，伊
      聽到聲音向左方轉頭看，發現對方機車及騎士已不在倒地
      位置，再往前看時，對方騎士已在伊面前往彰化方向約10
      至20公尺遠處，人倒在外側車道的車道線旁，對方騎士有
      起身一下就又倒地沒再動躺臥在地上，對方機車被撞拖到
      最南端，人倒在機車與伊倒地之間。因肇事車輛速度很快
      就撞到機車經過伊身旁，又因天色昏暗，所以伊無法確定
      車輛顏色，只知是轎式車輛撞到機車及騎士，車速很快伊
      沒有看到車號為何。伊所講另一輛汽車行駛內側車道沒停
      車快速離去，沒有撞到伊及對方機車，伊沒聽到碰撞聲等
      語（見同法院卷宗第144頁），互參可知受處分人所駕駛
      之00-0000號自小客車為證人洪昆榮所稱之第一輛汽車，
      亦即本件事故之肇事汽車。
（四）證人洪榮昆於臺灣雲林地方法院訊問時另結證稱97年1月1
      6日凌晨1時40分許，因伊機車沒電，用牽的在大肚橋上，
      當時大肚橋好像在拓寬、加強堅固度施工，伊當時就牽著
      車子在橋面上，靠近右手邊石墩的方橋面沒有路燈，只有
      很多警示燈，都在橋中間分隔島的地方，橋面的邊界也有
      警示燈，當時有1個年輕人問伊是不是機車沒油了，伊就
      跟他說是沒電了，他就幫伊將車推上橋，但橋有弧度推不
      上去，他就回家要拿繩子拖伊機車，那位年輕人是在伊倒
      地之後，拿繩子回到車禍現場，他就用手機打119。在那
      位年輕人回來之前，伊有先遇到一位騎機車經過的人，伊
      有先請他報案，那時伊倒在外側。伊車是牽到橋中間時被
      撞到，伊被撞後車子倒在伊左後方，接近快車道，車子離
      伊比較近，另名騎土的車子比較近，人比較遠，當時人靠
      近快車道，機車與騎士相距不遠，大概一個腳步距離，騎
      士在倒下的機車左後方。伊當時整個人倒下來，右腳被機
      車壓住，伊稍微起身，因為很痛，就將機車撐開，腳有縮
      出來，伊臉是往前看，往南方彰化方向看，沒有幾分鐘，
      有自小客車經過該路段，當時自小客車經過該路段的情況
      伊沒有看到，伊想說怎麼會有這種聲音，就轉頭看，看到
      剛剛撞伊的機車跟那個人都不見了，顯示應該是被拖行了
      。是金屬摩擦聲，撞擊聲伊沒有聽到，因為那時伊腳很痛
      ，在忙著縮腳，伊覺得那聲音有異常，不是正常的聲音，
      伊有回頭，結果就發現人跟機車都不見了，伊往前看，看
      小客車，小客車曾經剎車幾秒鐘，沒有搖下車窗，只有踩
      剎車跟停幾秒鐘，然後就開走了。伊當時很痛，有骨折，
      有點眼花，沒有看清楚什麼顏色，可是伊直覺那輛車行車
      速度很快。小客車走了之後，伊就發現被撞那個機車騎士
      倒在伊左前方，伊那時在外車道，那個機車騎士的身體是
      壓在內外車道中線，他本來是在靠近外車道沒有壓線，靠
      伊滿近的，被拖行後離伊滿遠的，大概有超過50公尺。當
      時伊印象中只有看到人想起身的動作，稍微動一下又躺下
      來，機車在撞伊的人的前面，也是壓線。伊發現往生者有
      想起身的動作，但又倒下來，伊就起來在外車道搖動雙臂
      攔車求援，後來有1輛車從內車道經過，但沒有停車就直
      接通過，那輛後來快速通過的第二輛車沒有碰撞到那機車
      及人，沒有什麼異常聲音，也沒有什麼碰撞聲，除那2輛
      自小客車在那個時段通過該橋外，在攔到1位騎士之前沒
      有其他自小客車經過。攔到的那位騎士伊不認識，伊跟那
      騎士說有車禍，有人倒地，請他報警，他就幫忙報警，那
      位騎士並將車子掉頭，用大燈警示後方來車，免得再追撞
      。在該機車騎士報警後，剛剛回去拿繩子的那位機車騎士
      就回到現場了，當時救護車還沒有來，伊等在那邊講一下
      話，後來救護車就來了，那個拿繩子的年輕人說怎麼才幾
      分鐘，你就車禍了。伊確定第二輛車沒有撞到人等語（見
      同上法院卷宗第94至第97頁），該證人前開供述完整，詳
      細描述本件交通事故發生之經過。佐以受處分人自承其駕
      駛自小客車行駛該橋面外側車道，並在右前方保險桿卡住
      1輛機車等語（見同上法院卷宗第22頁受處分人警詢筆錄
      ），對照交通事故現場圖之「甲車輪胎痕」起始點為橋面
      內側車道，可知受處分人係為閃避因事故倒於外側車道未
      壓車道線之機車及騎士，而避閃於內側車道留下「甲車輪
      胎痕」，並因閃避不及，直接將倒地之騎士及機車帶離原
      倒地處，機車騎士（即死者）移至壓在車道上，機車則移
      至「甲車輪胎痕」起始點約40公尺左右處。
（五）況受處分人因本件交通事故觸犯刑法第276條第1項之過失
      致人於死罪及同法第185條之4之肇事致人死亡逃逸罪，業
      經臺灣高等法院臺中分院99年度交上訴字第643號判處有
      期徒刑七月、一年，應執行有期徒刑一年六月，緩刑四年
      ，於99年10月15日確定，有本院98年度交訴字第250號刑
      事判決、臺灣高等法院臺中分院99年度交上訴字第643號
      刑事判決，及臺灣高等法院被告前案紀錄表在卷足參，益
      徵受處分人確有於上揭時地駕駛00-0000號自小客車撞擊
      已倒地之000-000號機車及機車騎士劉沛青，並造成劉沛
      青死亡，而逃逸之事實。本件受處分人所辯尚非可採，其
      上揭「汽車駕駛人駕駛汽車肇事致人死亡而逃逸」之違規
      ，應堪認定。
四、按汽車駕駛人，駕駛汽車肇事致人受傷或死亡者，應即採取
    救護措施及依規定處置，並通知警察機關處理，不得任意移
    動肇事汽車及現場痕跡證據，違反者處新臺幣三千元以上九
    千元以下罰鍰；前項駕駛人肇事致人受傷而逃逸者，吊銷其
    駕駛執照，致人重傷或死亡而逃逸者，吊銷其駕駛執照，並
    不得再考領，道路交通管理處罰條例第62條第3項前段、第4
    項定有明文。次按一行為同時觸犯刑事法律及違反行政法上
    義務規定者，依刑事法律處罰之。但其行為應處以其他種類
    行政罰或得沒入之物而未經法院宣告沒收者，亦得裁處之，
    行政罰法第26條第1項亦有明定，其目的在於避免行為人承
    受過度且重複之處罰，即一行為如果發生刑罰法律與行政秩
    序罰競合適用之關係時，基於一事不二罰之法理，經由立法
    程序確立以刑罰優先為原則，此觀諸該條立法理由明確揭示
    「一行為同時觸犯刑事法律及違反行政法上義務規定時，由
    於刑罰與行政罰同屬對不法行為之制裁，而刑罰之懲罰作用
    較強，故依刑事法律處罰，即足資警惕時，實無一事二罰再
    處行政罰之必要。且刑事法律處罰，由法院依法定程序為之
    ，較符合正當法律程序，應予優先適用。但罰鍰以外之沒入
    或其他種類行政罰，因兼具維護公共秩序之作用，為達行政
    目的，行政機關仍得併予裁處，故為第一項但書規定」等語
    自明。本件受處分人固有「汽車駕駛人駕駛汽車肇事致人死
    亡而逃逸」之違規，已如前述，惟受處分人既因同一行為，
    觸犯肇事致人死亡逃逸罪，經臺灣高等法院臺中分院判處有
    期徒刑一年確定（與其另犯過失致人於死罪所處有期徒刑七
    月，合併應執行有期徒刑一年六月，緩刑四年），則原處分
    機關就受處分人同一行為，再對受處分人裁處罰鍰新台幣九
    千元，即有違行政罰法第26條第1項一事不二罰之規定，受
    處分人就此部分之異議為有理由，自應由本院將此部分罰鍰
    之處分撤銷，另為不罰之諭知，以資適法。至於原處分機關
    另依道路交通管理處罰條例第62條第4項所為吊銷駕駛執照
    ，永久禁考之行政裁罰，因屬行政罰法所稱之「其他種類行
    政罰」，為兼顧維護公共秩序之目的，原處分機關併予裁處
    ，並無不合，受處分人就此部分之異議，為無理由，應予駁
    回。
據上論斷，應依道路交通管理處罰條例第87條第2項，道路交通
案件處理辦法第18條、第19條前段之規定，裁定如主文。
中    華    民    國    99    年    12    月    27    日
                    交通法庭    法  官  鍾堯航
上正本證明與原本無異。
如不服本裁定應於送達後五日內向本院提出抗告狀。
                                書記官  吳淑願
中    華    民    國    99    年    12    月    27    日

司法院資訊處製作；財團法人民間司法改革基金會備份。
